---
title: "rugas_kelompok"
author: "Joice Junansi"
date: "2026-02-17"
output: html_document
---

## Persiapan

```{r}
library(readr)
library(dplyr)
library(tidyr)
library(stringr)
library(data.table)
library(jsonlite)
```

#### Baca dataset

```{r}
df <- read_csv("dataset/Dataset_Klinik_Raw.csv")
```

# 2. Tahapan Cleaning & Wrangling

![]()

```{r}
dt <- as.data.table(df)
```

mengubah dataset menjadi data table dengan tujuan agar proses data besar menjadi lebih cepat dan praktis.

```{r}
clean_text <- function(x) {
  y <- trimws(as.character(x)) #utk menghapus spasi di awal/akhir karakter
  y[y == ""] <- NA_character_ #utk mengubah kolom missing menjadi NA
  y
}
```

fungsi clean_text untuk membersihkan kolom text sehingga bisa konsisten.

```{r}
safe_from_json <- function(x, numeric = FALSE) {
  obj <- tryCatch(fromJSON(x), error = function(e) NULL)
  if (is.null(obj)) return(if (numeric) numeric(0) else character(0))
  obj <- unlist(obj, recursive = TRUE, use.names = FALSE)
  if (length(obj) == 0) return(if (numeric) numeric(0) else character(0))
  if (numeric) suppressWarnings(as.numeric(obj)) else as.character(obj)
}
```

Fungsi safe_from_json() dipakai untuk **mengubah string JSON di kolom dataset menjadi vector.** untuk parsing kolom JSON supaya cleaning/wrangling/normalisasi bisa jalan tanpa gagal karena format data.

```{r}
parse_json_col <- function(x, numeric = FALSE) {
  x <- clean_text(x)
  x[is.na(x)] <- "[]"
  ux <- unique(x)
  parsed <- lapply(ux, safe_from_json, numeric = numeric)
  parsed[match(x, ux)]
}
```

Fungsi parse_json_col() dipakai untuk **mem-parse satu kolom JSON secara efisien untuk semua baris**.

Kegunaannya:

1.  Membersihkan teks dulu (clean_text).

2.  Nilai kosong/NA diubah jadi "[]" agar aman diparse.

3.  Ambil nilai unik (ux \<- unique(x)) supaya parsing tidak berulang-ulang.

4.  Parse tiap nilai unik sekali saja ([lapply(ux, safe_from_json, ...)](app://-/index.html# "lapply(ux, safe_from_json, ...)")).

5.  Kembalikan hasil ke urutan baris asli (parsed[match(x, ux)]).

Outputnya adalah **list per baris**:

-   tiap elemen list = vector hasil parse JSON dari baris itu.

-   numeric=TRUE untuk kolom angka (treatment_fee, medicine_unit_price, dll).

-   numeric=FALSE untuk kolom teks (diagnosis, treatment, medicine_name, dll).

Intinya: lebih cepat dan aman untuk dataset besar, karena JSON yang sama tidak diparse berkali-kali.

```{r}
safe_median <- function(x) {
  x <- x[!is.na(x)]
  if (length(x) == 0) return(NA_real_)
  median(x)
}
```

\
Fungsi safe_median() untuk menghitung median secara aman saat ada nilai hilang.

Cara kerjanya:

1.  x \<- x[!is.na(x)]\
    buang semua NA.

2.  if (length(x) == 0) return(NA_real\_)\
    kalau setelah dibuang ternyata kosong, kembalikan NA (tipe numeric).

3.  median(x)\
    kalau masih ada data, hitung median normal.

Tujuan: mencegah error/hasil tidak jelas saat satu grup datanya semua NA.

```{r}
build_list_table <- function(visit_ids, seq_name, ...) {
  list_cols <- list(...)
  col_names <- names(list_cols)

  data.table::rbindlist(lapply(seq_along(visit_ids), function(i) {
    lens <- vapply(list_cols, function(L) length(L[[i]]), integer(1))
    n <- max(lens)
    if (n == 0) return(NULL)

    out <- data.table::data.table(
      visit_id = rep(visit_ids[i], n)
    )
    out[, (seq_name) := seq_len(n)]

    for (k in seq_along(list_cols)) {
      v <- list_cols[[k]][[i]]
      tmp <- rep(NA, n)
      if (length(v) > 0) tmp[seq_along(v)] <- v
      out[, (col_names[k]) := tmp]
    }
    out
  }), fill = TRUE, use.names = TRUE)
}
```

Fungsi build_list_table() dipakai untuk **mengubah kolom list per kunjungan menjadi tabel baris (long format)**.

Intinya:

1.  Terima visit_ids, nama kolom urutan (seq_name), dan beberapa kolom list (...).

2.  Untuk tiap kunjungan i:

    -   Hitung panjang masing-masing list.

    -   Ambil panjang maksimum n.

    -   Kalau n = 0, kunjungan itu dilewati.

3.  Buat tabel kecil:

    -   visit_id

    -   kolom urutan [1..n](app://-/index.html# "1..n") (mis. diagnosis_seq, treatment_seq, line_no)

4.  Tiap list dimasukkan ke kolomnya:

    -   Jika list lebih pendek dari n, sisanya diisi NA (padding).

5.  Semua tabel kecil digabung jadi satu dengan rbindlist().

Hasil akhirnya: **satu baris per item detail** (diagnosis/treatment/obat) per visit_id, siap untuk normalisasi 1NF/2NF.

## 2. Cleaning

#### a. Menentukan Kolom Karakter lalu dibersihkan

```{r}
char_cols <- names(dt)[vapply(dt, is.character, logical(1))]
for (cc in char_cols) set(dt, j = cc, value = clean_text(dt[[cc]]))
```

-   vapply(dt, is.character, logical(1)) mengecek tiap kolom: apakah tipe character.

-   char_cols berisi nama kolom teks saja.

-   Loop for menjalankan clean_text() ke semua kolom teks.

-   [set(dt, ...)](app://-/index.html# "set(dt, ...)") mengubah data **in-place** (lebih cepat, hemat memori).

-   Efek clean_text: trim spasi dan ubah string kosong "" jadi NA.

#### b. Standarisasi Nilai Kategori

-   gender, doctor_gender menjadikan huruf besar (l/L jadi L).

-   payment_method dipaksa huruf kecil (Cash/CASH jadi cash).

-   patient_type dijadikan format title case (bpjs jadi Bpjs, umum jadi Umum).

-   Tujuan: mencegah kategori ganda karena beda kapitalisasi.

```{r}
dt[, gender := toupper(gender)]
dt[, doctor_gender := toupper(doctor_gender)]
dt[, payment_method := tolower(payment_method)]
dt[, patient_type := str_to_title(patient_type)]
```

#### c. Parsing Tanggal/Jam

-   visit_datetime diubah ke tipe datetime dengan format hari/bulan/tahun jam:menit.

-   clinic_open_date dan date_of_birth diubah ke tipe Date.

-   Setelah ini, operasi waktu seperti filter rentang tanggal, agregasi bulanan, dll jadi akurat.

```{r}
dt[, visit_datetime := as.POSIXct(visit_datetime, format = "%d/%m/%Y %H:%M", tz = "Asia/Jakarta")]
dt[, clinic_open_date := as.Date(clinic_open_date, format = "%d/%m/%Y")]
dt[, date_of_birth := as.Date(date_of_birth, format = "%d/%m/%Y")]
```

#### d. Parsing Numerik 

-   Kolom tinggi/berat diubah menjadi integer.

-   Biaya administrasi dan konsultasi menjadi numerik.

-   Tujuan: supaya bisa dihitung (sum, median, total_amount) tanpa error tipe data.

```{r}
dt[, height := as.integer(height)]
dt[, weight := as.integer(weight)]
dt[, administration_fee := as.numeric(administration_fee)]
dt[, doctor_consultation_fee := as.numeric(doctor_consultation_fee)]
```

## 3. Data Wrangling

-   Kolom seperti diagnosis, treatment, medicine\_\* asalnya string JSON, misal:

    -   ["Nebulizer","Vitamin C"]

    -   [10000,60000]

-   [parse_json_col(...)](app://-/index.html# "parse_json_col(...)") mengubah tiap sel menjadi **vector/list R**.

-   numeric = FALSE untuk teks.

-   numeric = TRUE untuk angka.

-   Hasil akhirnya adalah list per baris kunjungan, siap di-expand jadi tabel detail (visit_diagnosis, visit_treatment, visit_medicine) saat normalisasi 1NF–3NF.

Ringkasnya: blok ini memastikan data sudah bersih, konsisten tipe, lalu struktur list-nya siap dipecah jadi tabel relasional.

```{r}
diagnosis_list <- parse_json_col(dt$diagnosis, numeric = FALSE)
treatment_list <- parse_json_col(dt$treatment, numeric = FALSE)
treatment_fee_list <- parse_json_col(dt$treatment_fee, numeric = TRUE)
medicine_name_list <- parse_json_col(dt$medicine_name, numeric = FALSE)
medicine_cat_list <- parse_json_col(dt$medicine_category, numeric = FALSE)
medicine_price_list <- parse_json_col(dt$medicine_unit_price, numeric = TRUE)
medicine_dose_list <- parse_json_col(dt$medicine_dosage_per_day, numeric = TRUE)
medicine_dur_list <- parse_json_col(dt$medicine_duration_days, numeric = TRUE)
```

## 4. Normalisasi

1.  **1NF (First Normal Form) : Merapikan bentuk**

    -   Data harus atomik: tidak boleh ada list/array dalam satu sel.

    -   Tidak ada repeating group dalam satu kolom.

2.  **2NF (Second Normal Form)**

    -   Sudah 1NF, lalu hilangkan **ketergantungan parsial** pada primary key gabungan.

    -   Semua kolom non-key harus bergantung penuh pada seluruh key.

3.  **3NF (Third Normal Form)**

-   Sudah 2NF, lalu hilangkan **ketergantungan transitif** (non-key bergantung ke non-key lain).

-   Atribut master dipisah ke entitas sendiri.

#### a. Normalisasi 1NF

```{r}
nf1_visit <- unique(dt[, .(
  visit_id, visit_datetime, clinic_name, clinic_city, clinic_province, clinic_open_date,
  head_doctor_name_of_clinic, doctor_name, doctor_gender, doctor_specialty,
  patient_name, gender, date_of_birth, height, weight, patient_city, patient_province,
  patient_type, complaint, administration_fee, doctor_consultation_fee, payment_method
)])

nf1_visit_line <- build_list_table(
  visit_ids = dt$visit_id,
  seq_name = "line_no",
  diagnosis_name = diagnosis_list,
  treatment_name = treatment_list,
  treatment_fee = treatment_fee_list,
  medicine_name = medicine_name_list,
  medicine_category = medicine_cat_list,
  medicine_unit_price = medicine_price_list,
  medicine_dosage_per_day = medicine_dose_list,
  medicine_duration_days = medicine_dur_list
)

nf1_visit_line[, treatment_fee := as.numeric(treatment_fee)]
nf1_visit_line[, medicine_unit_price := as.numeric(medicine_unit_price)]
nf1_visit_line[, medicine_dosage_per_day := as.numeric(medicine_dosage_per_day)]
nf1_visit_line[, medicine_duration_days := as.integer(medicine_duration_days)]
```

1.  Fungsi nf1_visit berfungsi untuk membuat tabel 1NF utama dengan mengambil kolom level kunjungan (visit, klinik, dokter, pasien, fee, payment). unique() digunakan untuk membuang duplikasi baris jika ada.

    Fungsi ini akan memberikan output berupa 1 baris = 1 kunjungan tanpa list JSON

2.  Fungsi nf1_visit_line untuk membuat tabel detail 1NF dengan mengubah kolom list (diagnosis, treatment,dll) menjadi baris-baris detail. 1 kunjungan bisa punya banyak baris detail (one to many)

3.  as.numeric

#### b. Normalisasi 2NF

```{r}
nf2_visit <- copy(nf1_visit)

nf2_visit_diagnosis <- build_list_table(
  visit_ids = dt$visit_id,
  seq_name = "diagnosis_seq",
  diagnosis_name = diagnosis_list
)[!is.na(diagnosis_name)]

nf2_visit_treatment <- build_list_table(
  visit_ids = dt$visit_id,
  seq_name = "treatment_seq",
  treatment_name = treatment_list,
  treatment_fee = treatment_fee_list
)[!is.na(treatment_name)]

nf2_visit_treatment[, treatment_fee := as.numeric(treatment_fee)]

nf2_visit_medicine <- build_list_table(
  visit_ids = dt$visit_id,
  seq_name = "medicine_seq",
  medicine_name = medicine_name_list,
  medicine_category = medicine_cat_list,
  medicine_unit_price = medicine_price_list,
  medicine_dosage_per_day = medicine_dose_list,
  medicine_duration_days = medicine_dur_list
)[!is.na(medicine_name)]

nf2_visit_medicine[, medicine_unit_price := as.numeric(medicine_unit_price)]
nf2_visit_medicine[, medicine_dosage_per_day := as.numeric(medicine_dosage_per_day)]
nf2_visit_medicine[, medicine_duration_days := as.integer(medicine_duration_days)]
```

Blok ini adalah tahap **normalisasi 2NF**: memecah detail kunjungan jadi tabel terpisah per jenis data.

1.  nf2_visit \<- copy(nf1_visit)

    -   Salin tabel header kunjungan dari 1NF.

    -   Isinya atribut level kunjungan (visit, pasien, dokter, klinik, biaya dasar, dll).

2.  nf2_visit_diagnosis \<- build_list_table(... diagnosis_name = diagnosis_list)[!is.na(diagnosis_name)]

    -   Pecah list diagnosis per visit jadi baris.

    -   diagnosis_seq = nomor urut diagnosis dalam satu visit.

    -   Filter [!is.na(...)](app://-/index.html# "!is.na(...)") buang baris kosong.

    -   Hasil: tabel detail diagnosis per kunjungan.

3.  nf2_visit_treatment \<- build_list_table(... treatment_name, treatment_fee)[!is.na(treatment_name)]

    -   Pecah list treatment + fee per visit.

    -   treatment_seq = urutan treatment per visit.

    -   Baris treatment kosong dibuang.

4.  nf2_visit_treatment[, treatment_fee := as.numeric(treatment_fee)]

    -   Pastikan fee treatment bertipe numerik untuk agregasi/perhitungan.

5.  nf2_visit_medicine \<- build_list_table(... medicine\_\*)[!is.na(medicine_name)]

    -   Pecah list obat per visit beserta kategori, harga, dosis, durasi.

    -   medicine_seq = urutan obat per visit.

    -   Baris obat kosong dibuang.

6.  Konversi tipe numerik di tabel obat:

-   medicine_unit_price jadi numeric

-   medicine_dosage_per_day jadi numeric

-   medicine_duration_days jadi integer

Intinya:

-   Sebelumnya detail diagnosis/treatment/obat masih “campur” dalam satu struktur besar.

-   Di 2NF, detail dipisah ke 3 tabel child (nf2_visit_diagnosis, nf2_visit_treatment, nf2_visit_medicine) yang bergantung penuh pada key (visit_id, seq).

-   Ini mengurangi ketergantungan parsial dan memudahkan lanjut ke 3NF.

#### c. Normalisasi 3NF

1.  **Clinic**

```{r}
clinic_cols <- c("clinic_name", "clinic_city", "clinic_province", "clinic_open_date", "head_doctor_name_of_clinic")
nf3_clinic <- unique(nf2_visit[, ..clinic_cols])
setorder(nf3_clinic, clinic_name, clinic_city, clinic_province, clinic_open_date, head_doctor_name_of_clinic)
nf3_clinic[, clinic_id := sprintf("CLN%05d", .I)]
clinic_fee <- nf2_visit[, .(administration_fee = safe_median(administration_fee)), by = clinic_cols]
nf3_clinic <- merge(nf3_clinic, clinic_fee, by = clinic_cols, all.x = TRUE)
setcolorder(nf3_clinic, c("clinic_id", clinic_cols, "administration_fee"))

visit_enriched <- merge(
  nf2_visit,
  nf3_clinic[, c("clinic_id", clinic_cols), with = FALSE],
  by = clinic_cols,
  all.x = TRUE
)
```

2.  **Doctor**

    ```{r}
    doctor_cols <- c("clinic_id", "doctor_name", "doctor_gender", "doctor_specialty")
    nf3_doctor <- unique(visit_enriched[, ..doctor_cols])
    setorder(nf3_doctor, clinic_id, doctor_name, doctor_gender, doctor_specialty)
    nf3_doctor[, doctor_id := sprintf("DOC%06d", .I)]
    doctor_fee <- visit_enriched[, .(doctor_consultation_fee = safe_median(doctor_consultation_fee)), by = doctor_cols]
    nf3_doctor <- merge(nf3_doctor, doctor_fee, by = doctor_cols, all.x = TRUE)
    setcolorder(nf3_doctor, c("doctor_id", "clinic_id", "doctor_name", "doctor_gender", "doctor_specialty", "doctor_consultation_fee"))

    visit_enriched <- merge(
      visit_enriched,
      nf3_doctor[, .(doctor_id, clinic_id, doctor_name, doctor_gender, doctor_specialty)],
      by = doctor_cols,
      all.x = TRUE
    )
    ```

3.  **Patient**

    ```{r}
    patient_cols <- c("patient_name", "gender", "date_of_birth", "height", "weight", "patient_city", "patient_province", "patient_type")
    nf3_patient <- unique(visit_enriched[, ..patient_cols])
    setorder(nf3_patient, patient_name, gender, date_of_birth, height, weight, patient_city, patient_province, patient_type)
    nf3_patient[, patient_id := sprintf("PAT%07d", .I)]
    setcolorder(nf3_patient, c("patient_id", patient_cols))

    visit_enriched <- merge(
      visit_enriched,
      nf3_patient[, c("patient_id", patient_cols), with = FALSE],
      by = patient_cols,
      all.x = TRUE
    )
    ```

4.  **Visit**

    ```{r}
    nf3_visit <- unique(visit_enriched[, .(visit_id, visit_datetime, clinic_id, doctor_id, patient_id, complaint)])
    ```

5.  **Diagnosis**

    ```{r}
    nf3_diagnosis <- unique(nf2_visit_diagnosis[, .(diagnosis_name)])
    setorder(nf3_diagnosis, diagnosis_name)
    nf3_diagnosis[, diagnosis_id := sprintf("DIA%05d", .I)]
    setcolorder(nf3_diagnosis, c("diagnosis_id", "diagnosis_name"))

    nf3_visit_diagnosis <- merge(
      nf2_visit_diagnosis,
      nf3_diagnosis,
      by = "diagnosis_name",
      all.x = TRUE
    )[, .(visit_id, diagnosis_seq, diagnosis_id)]
    ```

6.  **Tretment**

    ```{r}
    nf3_treatment <- unique(nf2_visit_treatment[, .(treatment_name, treatment_fee)])
    setorder(nf3_treatment, treatment_name, treatment_fee)
    nf3_treatment[, treatment_id := sprintf("TRT%05d", .I)]
    setcolorder(nf3_treatment, c("treatment_id", "treatment_name", "treatment_fee"))

    nf3_visit_treatment <- merge(
      nf2_visit_treatment,
      nf3_treatment,
      by = c("treatment_name", "treatment_fee"),
      all.x = TRUE
    )[, .(visit_id, treatment_seq, treatment_id)]
    ```

7.  **Medicine**

    ```{r}
    nf3_medicine <- unique(nf2_visit_medicine[, .(
      medicine_name, medicine_category, medicine_unit_price,
      medicine_dosage_per_day, medicine_duration_days
    )])
    setorder(nf3_medicine, medicine_name, medicine_category, medicine_unit_price, medicine_dosage_per_day, medicine_duration_days)
    nf3_medicine[, medicine_id := sprintf("MED%06d", .I)]
    setcolorder(nf3_medicine, c("medicine_id", "medicine_name", "medicine_category", "medicine_unit_price", "medicine_dosage_per_day", "medicine_duration_days"))

    nf3_visit_medicine <- merge(
      nf2_visit_medicine,
      nf3_medicine,
      by = c("medicine_name", "medicine_category", "medicine_unit_price", "medicine_dosage_per_day", "medicine_duration_days"),
      all.x = TRUE
    )[, .(visit_id, medicine_seq, medicine_id)]
    ```

8.  **Transactions**

    ```{r}
    treat_sum <- nf2_visit_treatment[, .(treatment_total = sum(treatment_fee, na.rm = TRUE)), by = visit_id]
    med_sum <- nf2_visit_medicine[, .(
      medicine_total = sum(medicine_unit_price * medicine_dosage_per_day * medicine_duration_days, na.rm = TRUE)
    ), by = visit_id]

    primary_diag <- nf3_visit_diagnosis[order(visit_id, diagnosis_seq), .SD[1], by = visit_id]
    setnames(primary_diag, "diagnosis_id", "primary_diagnosis_id")

    nf3_transactions <- unique(nf2_visit[, .(
      visit_id, payment_method, administration_fee, doctor_consultation_fee
    )])
    nf3_transactions <- merge(nf3_transactions, treat_sum, by = "visit_id", all.x = TRUE)
    nf3_transactions <- merge(nf3_transactions, med_sum, by = "visit_id", all.x = TRUE)
    nf3_transactions <- merge(nf3_transactions, primary_diag[, .(visit_id, primary_diagnosis_id)], by = "visit_id", all.x = TRUE)

    nf3_transactions[is.na(administration_fee), administration_fee := 0]
    nf3_transactions[is.na(doctor_consultation_fee), doctor_consultation_fee := 0]
    nf3_transactions[is.na(treatment_total), treatment_total := 0]
    nf3_transactions[is.na(medicine_total), medicine_total := 0]

    nf3_transactions[, total_amount := round(
      administration_fee + doctor_consultation_fee + treatment_total + medicine_total, 2
    )]
    setorder(nf3_transactions, visit_id)
    nf3_transactions[, transaction_id := .I]
    nf3_transactions[, transaction_number := sprintf("TRX-%08d", transaction_id)]
    setcolorder(nf3_transactions, c(
      "transaction_id", "transaction_number", "visit_id", "primary_diagnosis_id",
      "payment_method", "administration_fee", "doctor_consultation_fee",
      "treatment_total", "medicine_total", "total_amount"
    ))

    ```

LIST Visualisasi

⁠**Analisis Operasional dan Pendapatan Klinik**

•⁠ ⁠Total Revenue Per Wilayah: variabel treatment_fee, administration_fee, dan doctor_consultation_fee untuk melihat kota (clinic_city) atau provinsi mana yang menyumbang pendapatan tertinggi.\
•⁠ ⁠Total Kunjungan: Total visit_id

•⁠ ⁠Rasio Pasien: Perbandingan jumlah pasien BPJS vs Umum, asuransi dll berdasarkan variabel patient_type.

1.  **Performa Klinik :**

•⁠ ⁠(Heatmap) Pendapatan: Visualisasi wilayah (clinic_city atau clinic_province) dengan warna yang lebih gelap untuk area penyumbang pendapatan tertinggi.

•⁠ ⁠Line Chart (Tren Kunjungan Pasien): Menampilkan fluktuasi kunjungan berdasarkan visit_datetime untuk mendeteksi jam/hari sibuk.

•⁠ ⁠Pie Chart (Metode Pembayaran) : Distribusi penggunaan Cash, Debit, dan QRIS dari variabel payment_method.

**2.⁠ ⁠Analisis profil dan Kesehatan Pasien**

•⁠ ⁠Diagram piramida penduduk (Distribusi Demografi) : Gabung gender dan date_of_birth (hitung umur) untuk melihat segmen usia pasien yang paling sering datang (Anak-anak, Dewasa, atau Lansia).

•⁠ ⁠Scatterplot (Korelasi Fisik (BMI): Hubungan antara height (tinggi) dan weight (berat) untuk melihat sebaran kesehatan fisik pasien.

•⁠ ⁠Chloropleth map (Peta Sebaran Pasien) : Bandingkan patient_city dengan clinic_city untuk melihat apakah pasien berasal dari sekitar klinik atau ada yang melakukan perjalanan jauh

**3.⁠ ⁠Analisis Medis dan Farmasi**

•⁠ ⁠Bar Chart (Top 5 Diagnosa Penyakit) : Ekstrak data dari variabel diagnosis untuk melihat penyakit apa yang paling mewabah di lokasi tertentu.

•⁠ ⁠Treemap (Analisis Stok Obat) : medicine_category untuk melihat kategori obat apa (misal: Antihistamin atau Vitamin) yang paling cepat habis.

•⁠ ⁠Tabel (Produktivitas Dokter): Daftar doctor_name dan doctor_specialty dengan jumlah pasien tertinggi.
